臺灣基隆地方法院刑事裁定
111年度毒聲更二字第4號
聲  請  人  臺灣基隆地方檢察署檢察官
被      告  鍾政倫



上列被告因違反毒品危害防制條例案件，經檢察官聲請送觀察、
勒戒（111年度聲觀字第22號、110年度毒偵字第1958號），本院
原於111年1月26日以111年度毒聲字第50號刑事裁定送勒戒處所
觀察、勒戒，被告不服提起抗告，經臺灣高等法院於111年4月6
日以111年度毒抗字第211號裁定撤銷原裁定後發回本院更裁，本
院於111年5月31日以111年度毒聲更一字第2號裁定聲請駁回後，
聲請人不服提起抗告，復由臺灣高等法院於111年7月15日以111
年度毒抗字第631號刑事裁定，撤銷本院111年度毒聲更一字第2
號裁定，再度發回更裁，本院更為裁定如下：
    主  文
鍾政倫施用第二級毒品，應送勒戒處所觀察、勒戒，其期間不得
逾貳月。
    理  由
一、聲請意旨以：被告鍾政倫基於施用第二級毒品甲基安非他命
    之犯意，於民國110年10月1日下午4時2分許為警採尿回溯12
    0小時內之某時，在不詳處所，以不詳方式，施用甲基安非
    他命1次；被告雖經合法傳喚未到庭，且於警詢中矢口否認
    上有何施用第二級毒品犯行，辯稱：最後一次僅施用愷他命
    云云。惟查，被告為警所採集之尿液檢體送台灣檢驗科技股
    份有限公司確認檢驗後，呈甲基安非他命陽性反應，有該公
    司濫用藥物實驗室－台北110年10月14日出具之濫用藥物檢驗
    報告暨基隆市警察局第二分局偵辦毒品案件尿液檢體對照表
    （尿液檢體編號：000-0-000號）各1紙在卷可稽，堪認被告
    所辯顯不可採。又被告係初次涉犯施用毒品案件，有刑案資
    料查註紀錄表1份在卷可稽，爰依毒品危害防制條例第20條
    第1項規定，聲請裁定令被告入勒戒處所觀察、勒戒等語。
二、按犯毒品危害防制條例第10條之罪者，檢察官應聲請法院裁
    定，令被告入勒戒處所觀察、勒戒，其期間不得逾2月。毒
    品危害防制條例第20條第1項定有明文。
三、經查：
(一)被告於110年10月1日16時2分經警採集之尿液，送請臺灣檢
    驗科技股份有限公司以氣相層析質譜儀法為確認檢驗，結果
    呈甲基安非他命陽性反應，有勘察採證同意書、基隆市警察
    局第二分局偵辦毒品案件尿液檢體對照表（檢體編號：000-
    0-000）、上開公司於110年10月14日出具之濫用藥物檢驗報
    告各1份附卷可稽（見毒偵卷第3頁、第16頁、第22頁）；且
    被告於警詢時供承前揭尿液為其親自排放並封緘，對於採尿
    程序並無疑義（見毒偵字第6至7頁）。而按毒品施用後於尿
    液、血液中可檢出之最大時限，與施用劑量、施用頻率、施
    用方式、施用者飲水量之多寡、個人體質、代謝情況、檢體
    收集時間點及所用檢測方法之靈敏度等因素有關，因個案而
    異。依據Clarke's Isolation Identification of Drugs第
    二版記載，血液中藥物之半衰期（濃度減半所需時間）為安
    非他命12小時（當尿液偏酸性時，為4-8小時）、甲基安非
    他命9小時。一般於尿液中可檢出之最大時限，安非他命為
    施用後1至4天、甲基安非他命為施用後1至5天，此迭經行政
    院衛生署管制藥品管理局（現改制為衛生福利部食品藥物管
    理署，下仍以舊制稱）以91年10月3日管檢字第110436號、9
    2年3月10日管檢字第0920001495號、92年7月23日管檢字第0
    920005609號、93年7月22日管檢字第0930006615號函釋在案
    。次按檢驗尿液中是否含有毒品反應之方法，有免疫學分析
    法和層析法兩類。尿液初步檢驗係採用免疫學分析法，由於
    該分析法對結構類似之成分，亦可能產生反應，故初步檢驗
    呈陽性反應者，需採用另一種不同分析原理之檢驗方法進行
    確認。以氣相層析質譜儀分析法進行確認者，均不致產生偽
    陽性反應，是經行政院衛生署認可之檢驗機構係採用氣相層
    析質譜儀分析法，此有行政院衛生署管制藥品管理局92年6
    月20日管檢字第0920004713號函示可考。故以氣相層析質譜
    儀分析法進行確認者，具有公信力，足以作為對涉嫌人不利
    之認定。則依前揭說明，足認被告於110年10月1日16時2分
    為警採尿前回溯5日內某時，確有施用甲基安非他命之事實
    ，堪予認定。
(二)按「尿液檢驗，分為初步檢驗及確認檢驗」，濫用藥物尿液
    檢驗作業準則第11條定有明文；又該作業準則第15條規定：
    「初步檢驗應採用免疫學分析方法」；第18條復規定「初步
    檢驗結果在閾值以上或有疑義之尿液檢體，應再以氣相或液
    相層析質譜分析方法進行確認檢驗。確認檢驗結果在下列閾
    值以上者，應判定為陽性：一、安非他命類藥物：（一）安
    非他命：500ng/mL。（二）甲基安非他命：甲基安非他命50
    0ng/mL，且其代謝物安非他命之濃度在100 ng/mL以上」；
    而本次被告為警採尿送驗結果，被告尿液中代謝之甲基安非
    他命閾值高達1756 ng/mL、安非他命閾值亦有393 ng/mL，
    呈甲基安非他命陽性反應，已於前述。被告尿液中所檢出甲
    基安非他命含量，已逾行政院衛生福利部之公告值，被告確
    有施用第二級毒品甲基安非他命之事實，而非吸食「二手煙
    」所致，再堪確認。　　
(三)被告未曾有因施用毒品而受觀察、勒戒處分之紀錄，是本件
    被告所為係初犯施用毒品案件，此有臺灣高等法院被告前案
    紀錄表在卷可按，因此檢察官依毒品危害防制條例第20條第
    1項規定，向本院聲請裁定令被告入勒戒處所觀察、勒戒，
    核屬有據，應予准許。
四、再查：
(一)毒品危害防制條例第24條第1項，採行「觀察、勒戒或強制
    戒治」與「緩起訴之戒癮治療」並行之雙軌模式，並無「緩
    起訴之戒癮治療」應優先於「觀察、勒戒」之強制規定。毒
    品危害防制條例規定之觀察、勒戒處分，係一種針對受處分
    人將來之危險所為預防、矯正措施之保安處分，目的係為斷
    絕施用毒品者之身癮及心癮，並屬強制規定。而該觀察勒戒
    之程序，僅於下列情形始可排除適用：㈠、依據毒品危害防
    制條例第24條第1項規定，於檢察官先依刑事訴訟法第253條
    之1第1項、第253條之2第1項第4款至第6款或第8款規定，為
    附條件之緩起訴處分時；㈡、犯第10條之罪者，於犯罪未發
    覺前，自動向行政院衛生署指定之醫療機構請求治療，醫療
    機構依據毒品危害防制條例第21條第1項規定，免將請求治
    療者送法院或檢察機關；其餘就初犯或觀察勒戒、強制戒治
    執行完畢3年後（109年7月15日毒品危害防制條例修正施行
    前為5年後），再犯毒品危害防制條例第10條之罪者，檢察
    官即應向法院聲請裁定令入勒戒處所觀察、勒戒，且凡經檢
    察官聲請，法院亦僅得依法裁定令入勒戒處所執行觀察、勒
    戒，以查其是否仍有施用毒品傾向，並據以斷定幫助受處分
    人澈底戒毒之方法，尚無自由斟酌以其他方式替代之權，亦
    無因受處分人之個人或家庭因素而免予執行之餘地。再所謂
    「戒癮治療」計畫，係法務部基於防制毒品危害之刑事政策
    與毒品危害防制條例第24條鑑於對於若干施用毒品者若僅施
    以徒刑不足以斷絕毒癮之規範本旨，乃令檢察機關與行政院
    衛生褔利部合作，由檢察官審酌個案情形，援引毒品危害防
    制條例第24條，改以緩起訴處分方式轉介毒品施用者前往醫
    療院所治療。而檢察官是否適用對被告為緩起訴處分，自得
    本於上開規定及立法目的，妥為斟酌、裁量，始予決定，而
    其裁量之結果，如認適於對被告為緩起訴處分者，固須於緩
    起訴處分中說明其判斷之依據，惟其如認為應向法院聲請觀
    察、勒戒者，此時因係適用原則而非例外，自無需贅餘交代
    不適於為緩起訴處分之理由。又是否給予被告為附命完成戒
    癮治療之緩起訴處分，要屬檢察官之職權，而法院原則上應
    尊重檢察官職權之行使，僅就檢察官之判斷有違背法令、事
    實認定有誤或其他裁量重大明顯瑕疵等事項，予以有限之低
    密度審查，尚不得任意指為違法（最高法院103年度台上字
    第2464號判決意旨、臺灣高等法院暨所屬法院107年法律座
    談會刑事類提案第22號、106年法律座談會刑事類提案第37
    號研討結果參照）。
(二)又觀諸現行毒品危害防制條例，並無課以檢察官於聲請觀察
    、勒戒前，應訊問或指揮檢察事務官詢問被告之規定，雖本
    件偵查中，檢察官曾指揮檢察事務官於110年12月01日開庭
    詢問被告，惟因被告未即時知悉傳喚通知而未能開庭，然不
    能據此認為偵查中有何違背法定程序之情事，且是否給予被
    告為附命完成戒癮治療之緩起訴處分，係檢察官裁量權之行
    使事項，為法律賦予檢察官偵查裁量結果之作為，不得認為
    係施用毒品者所享有之權利，除須考慮個案被告情形外（如
    前科紀錄），尚應考量刑事政策與行政資源等諸多因素，故
    亦不能僅因偵查中未給予被告陳述意見之機會或未釐清個案
    施用毒品細節、動機，即認為檢察官有裁量怠惰或濫用裁量
    權限之情形。是依上所述，是否給予被告為附命完成戒癮治
    療之緩起訴處分，屬刑事訴訟法第253條之1第1項及第253條
    之2第1項第6款特別賦予檢察官之職權，非法院所得審酌，
    被告亦無聲請檢察官為緩起訴之權利，檢察官即使未為此部
    分理由之說明，於法亦無不合。
(三)再者，本件檢察官已於偵查中之110年11月19日，批示對被
    告之住、居所寄送平信，傳喚被告於同年12月1日上午10時1
    5分到庭，有其辦案進行單可按（見111毒偵字第1958號第42
    頁），而依被告刑事抗告狀所述，其因每日為養家活口、照
    顧妻兒老小，致在信箱中發現通知信函時已錯過傳喚期日等
    語（見111毒抗字第211號第27頁），顯見被告並非不知前開
    偵查庭日期，其自遲誤該次庭期後，迄至檢察官向原審聲請
    觀察勒戒之111年1月10日，期間將近2月，均未見被告以任
    何方式陳述對於該次施用毒品之意見，或有請求再為開庭之
    作為，則被告是否有積極配合戒癮治療之意願，已非無疑；
    兼以被告於抗告狀中，仍堅持表示僅施用愷他命，仍矢口否
    認有施用甲基安非他命之事實，並主張調查甲基安非他命之
    「濃度」，及吸到「二手煙」之可能云云（見被告所提刑事
    抗告狀第10至11頁—臺灣高等法院111年度毒抗字第211號刑
    事卷宗第29至30頁），一來，難認被告對自己施用「第二級
    毒品」「甲基安非他命」之犯行，有確實悔改戒除之堅決心
    意；二來，亦可因此認定被告縱到庭陳述意見，依然否認有
    施用甲基安非他命之犯行。參酌被告警詢及抗告均否認施用
    甲基安非他命之犯後態度，及兼顧公共利益之維護，檢察官
    綜合考量個案具體情形，為消滅再次施用毒品之危險，戒除
    施用毒品者之身癮及心癮，乃向法院聲請裁定令被告入勒戒
    處所施以觀察、勒戒之保安處分，難謂檢察官有裁量濫用或
    裁量怠惰等未本於職權妥為裁量之情事，尚難因偵查中被告
    自己遲誤開庭時間，即認被告未能陳述意見係檢察官聲請程
    序有違背法令之情形，而歸咎檢察官。
五、綜上所述，檢察官於聲請觀察、勒戒前，並未就應聲請觀察
    、勒戒或給予緩起訴處分之相關裁量要件予以訊問，甚或本
    院未傳訊被告到庭陳述意見，逕依本件案卷之訴訟資料書面
    審理後，裁定被告應送勒戒處所觀察、勒戒，並無違反正當
    程序，亦無何違反比例原則裁量違法之處，難謂有何違反程
    序或侵害被告聽審權之情。遑論本件檢察官並非從未給予被
    告陳述意見之機會，係被告自己遲誤庭期，兼以被告於抗告
    狀中，仍否認有施用甲基安非他命之事實，猶辯稱僅施用愷
    他命，足以表示被告仍否認施用甲基安非他命犯行，本件檢
    察官聲請程序核無不法、不當。至於被告個人工作或家庭狀
    況等情，經核與本院審酌檢察官聲請送觀察、勒戒有無理由
    之判斷無涉，其聲請以附命戒癮治療之緩起訴處分代替觀察
    勒戒處分，尚非適法，無從憑採。
六、依毒品危害防制條例第20條第1項，裁定如主文。
中　　華　　民　　國　　111 　年　 　12　　月　　5　　日
                  刑事第四庭法　官　李辛茹
以上正本證明與原本無異。
對於本件裁定如有不服，應於收受送達後5 日內，向本院提出抗
告書狀，敘述抗告之理由，抗告於臺灣高等法院。
中　　華　　民　　國　　111 　年　　12　　月　　5 　　日
                            書記官  李品慧